【裁判字號】    97,易,3210
【裁判日期】    981023
【裁判案由】    偽造文書等
【裁判全文】
臺灣臺北地方法院刑事判決              97年度易字第3210號
公  訴  人  臺灣臺北地方法院檢察署檢察官
被      告  丙○○
            甲○○
共      同
選任辯護人  鄭斌濟律師
上列被告因偽造文書等案件，經檢察官聲請簡易判決處刑（97年
度調偵字第26號），本院認不宜簡易判決處刑，改依通常程序審
理，判決如下：
    主  文
丙○○共同明知為不實之事項，而使公務員登載於職務上所掌之
公文書，足以生損害於公眾，處拘役肆拾日，如易科罰金，以銀
元參佰元即新臺幣玖佰元折算壹日。減為拘役貳拾日，如易科罰
金，以銀元參佰元即新臺幣玖佰元折算壹日。
甲○○共同明知為不實之事項，而使公務員登載於職務上所掌之
公文書，足以生損害於公眾，處拘役伍拾日，如易科罰金，以銀
元參佰元即新臺幣玖佰元折算壹日。減為拘役貳拾伍日，如易科
罰金，以銀元參佰元即新臺幣玖佰元折算壹日。
丙○○、甲○○被訴毀損債權部分均公訴不受理。
    事  實
一、甲○○、丙○○於民國84年8月8日與光鎂建設企業有限公司
    （下稱光鎂公司）訂立合建契約，約定渠等2人提供共有坐
    落臺北巿中山區○○段○○段509地號土地，光鎂公司出資興
    建地上建物，甲○○、丙○○可分得部分建物，2人即交上
    揭土地所有權狀予光鎂公司憑以辦理土地合併事宜，該509
    地號土地合併變更後為497地號。甲○○、丙○○明知497地
    號土地及其上門牌號碼臺北市○○區○○街10巷19號、同巷
    13號2樓之2、同巷13號3樓之2合計3棟建物之所有權狀由光
    鎂公司負責人乙○○保管，並未遺失，因向光鎂公司負責人
    乙○○索討權狀未果，竟共同基於使公務員登載不實之犯意
    聯絡，於92年12月17日（聲請簡易判決處刑書誤載為92年11
    月17日），以前開土地及建物所有權狀遺失為由，至址設臺
    北市○○區○○路357巷1號臺北市中山地政事務所（下稱中
    山地政所）填具切結書，記載所有權狀於同年月11日遺失之
    不實事項，使承辦公務員形式審查後，將該不實事項登載於
    職務上所掌之書狀滅失公告之公文書，並據以於93年1月20
    日補發所有權狀，足以生損害於地政機關核給土地所有權狀
    正確性。
二、案經乙○○告發經臺灣臺北地方法院檢察署檢察官偵查聲請
    簡易判決處刑，本院認不宜簡易判決處刑，改依通常程序審
    理。
    理  由
壹、證據能力：
    憑以認定本案犯罪事實之非供述證據（詳後述），查無違反
    法定程序取得之情，依刑事訴訟法第158條之4規定反面解釋
    ，應具證據能力。
貳、有罪部分：
一、訊據被告丙○○、甲○○固供認：權狀係伊兩人申請補發，
    惟矢口否認有何使公務員登載不實犯行，辯稱：丙○○向乙○○索討權狀，乙○○稱搬家遺失，伊等2人才申請補發云
    云，然查：
(一)被告2人與光鎂公司訂立合建契約，因而交土地所有權狀予光
  鎂公司辦理土地合併事宜，渠等於上揭時地申補前開土地及建
  物所有權狀而經中山地政所發給一情，業據渠等供認屬實，且
  有合建契約、土地及建物所有權狀、補發權狀申請書、切結書
  存卷為證【臺灣臺北地方法院檢察署96年度偵字第14961號卷
  （下稱偵卷）第4-20、37-48頁、本院卷第105-112頁】，是此
  部分事實，已堪認定。
(二)證人即告發人乙○○於本院審理時證稱：（問：你如何確定被
  告2人於92年知道3棟房地所有權狀仍為你持有？）答：因為房
  屋蓋好了，第一次總登記後會有產權，產權就是建設公司委託
  代書辦理，辦理後會有權狀，代書會放伊這邊，故伊認為被告
  2人應知權狀在伊這邊，89至92年間丙○○未曾向伊要過所有
  權狀，在該段期間，伊未曾向丙○○表示房地權狀因搬家遺失
  等語（本院卷第69頁、67頁背面）；復參以被告2人自承於95
  年12月5日委託鄭斌濟律師所寄發予光鎂公司請求返還權狀之
  函文明載：「受文者：光鎂建設企業有限公司法定代理人乙○○。主旨：茲受當事人丙○○、甲○○委任代為函催貴公司於
  文到五日內將所收渠等二人之臺北市○○區○○街10巷19號及
  同巷13號2樓之2及同巷13號3樓之2之房屋及土地所有權狀交還
  渠等二人，並將上開三層樓房之水電聲請恢復，請查照辦理為
  荷。註：一、丙○○地址：臺北市大安區○○○路○段136巷21
  號。二、甲○○住址：臺北市○○市○○路150號3樓」【臺灣
  臺北地方法院檢察署96年度他字第4468號卷（下稱他卷）第21
  頁、本院卷第39頁背面-40頁】，足認被告2人至95年發函前，
  顯明知土地及所有權狀仍為乙○○所執，始委託律師發函請求
  返還，可證被告2人於92年明知權狀係乙○○所持並未遺失，
  竟以遺失為由申補權狀，確具使公務員登載不實之直接故意，
  故被告2人辯稱：92年申補權狀因乙○○告知權狀業遺失云云
  ，洵為飾卸之詞，亦乏實據，無足採信，是本案事證明確，被
  告2人犯行，至堪認定，應依法論科。
二、被告等行為後，刑法於94年2月2日修正公布，自95年7月1日
    起施行，修正後刑法第2條規定，為新舊法比較適用之準據
    法，並無涉行為可罰性要件之變更，是於95年7月1日刑法修
    正施行後，如有新舊法比較，應逕依修正後刑法第2條第1項
    規定，為「從舊從輕」比較。比較時應就罪刑有關之共犯、
    未遂犯、想像競合犯、牽連犯、連續犯、結合犯，以及累犯
    加重、自首減輕暨其他法定加減原因（如身分加減）與加減
    例等一切情形，綜其全部罪刑之結果而為比較（最高法院95
    年度第8次刑事庭會議決議意旨參照）。經查：
(一)刑法第214條法定刑罰金部分，依總統於98年4月29日公布廢止
  前罰金罰鍰提高標準條例第1條前段及修正前刑法第33條第5款
  、修正後刑法施行法第1條之1第1項及第2項前段與修正後刑法
  第33條第5款規定，修正前、後之罰金刑最高額並無不同。修
  正後刑法第33條第5款規定，最低額為新臺幣1千元。惟依被告
  等行為時修正前刑法第33條第5款規定，最低額僅新臺幣3元，
  比較新舊法結果，適用修正後刑法相關規定，對被告等並未較
  有利，故應適用修正前刑法相關規定。
(二)刑法第28條將「實施」修正為「實行」，共同正犯範圍，已修
  正限縮於共同實行犯罪行為者，始成立共同正犯，排除陰謀犯
  、預備犯之共同正犯，新舊法共同正犯範圍因而有所變動，自
  屬犯罪後法律有變更，應有新舊法之比較適用（最高法院96年
  度臺上字第3773號判決）。惟被告等無論依修正前後刑法第28
  條規定，均成立共同正犯，是適用新法並未較有利於被告2人。
(三)罰金刑之加重及減輕，依修正後刑法第67條規定，其最高度及
  最低度同加減之，修正前刑法第68條則僅加減其最高度，故就
  加重而言，修正後規定為不利於被告丙○○，就減輕而言，修
  正後最低度亦減輕，較有利於被告丙○○。
(四)關於易科罰金折算標準，依修正前刑法第41條第1項前段及罰
  金罰鍰提高標準條例第2條規定，係以銀元1百元（即新臺幣3
  百元）以上，銀元3百元（即新臺幣9百元）以下折算1日。依
  修正後刑法第41條第1項前段規定，則以新臺幣1千元、2千元
  、3千元折算1日。比較新舊法結果，修正後規定對被告等並未
  較有利，故應適用修正前刑法第41條第1項前段規定、廢止前
  罰金罰鍰提高標準條例第2條規定。又總統於98年1月21日公布
  修正，自同年9月1日施行之刑法第41條、因該次修正內容，係
  屬檢察官執行時所應處理之事項，非為刑罰法律有變更，自無
  庸比較新舊法，併予指明。
(五)綜上，除就罰金刑減輕部分，修正後刑法第67條較有利於被告
  丙○○外，其餘則以修正前刑法有利於被告2人，自應適用修
  正前刑法相關規定。
三、核被告2人所為，均係犯刑法第214條使公務員登載不實罪。
    渠等間有犯意聯絡及行為分擔，應論以共同正犯。而被告丙○○為5年8月14日生，本案行為時滿80歲，依刑法第18條第
    3項規定，減輕其刑。爰審酌被告2人均無前科，有臺灣高等
    法院被告前案紀錄表在卷可按，素行尚可；因自89年起與光
    鎂公司負責人乙○○間就建物坪數短少等瑕疵及相關費用找
    補纏訟多年，多次索討權狀未成，為維己身權益，始起意申
    補之犯罪動機，被告丙○○高中畢業、被告甲○○國小畢業
    智識程度，兼衡渠等犯罪手段、目的、生活狀況等一切情狀
    ，分別量處主文所示之刑，併各諭知易科罰金折算標準。末
    查被告等犯罪均在96年4月24日以前，查無中華民國九十六
    年罪犯減刑條例所定不得減刑之情，依該條例第2條第1項第
    3款、第9條減其宣告刑二分之一，並諭知減得之刑易科罰金
    折算標準。又被告2人申補之權狀，固係渠等所有因犯罪所
    得之物，惟業據其繳回中山地政所而經註銷，已非渠等所有
    ，有註銷之土地及建物所有權狀影本附卷為憑（本院卷第10
    5-112頁），乃不依刑法第38條第1項第3款宣告沒收，附此
    敘明。
參、不受理部分：
一、公訴意旨略以：被告2人就497地號土地應有部分各為1萬分
    之995，嗣光鎂公司依合建契約對渠等提起請求各移轉應有
    部分各1萬分之648之民事訴訟，嗣臺灣高等法院於94年5月1
    0日以91年度上字第448號判決兩人各應移轉1萬分之535予光
    鎂公司，經最高法院駁回光鎂公司上訴而確定。被告2人明
    知光鎂公司已隨時得持該確定判決強制執行，竟基於共同毀
    損光鎂公司債權犯意聯絡，被告丙○○於95年12月28日，出
    賣己應有部分1萬之995予被告甲○○，於96年2月1日辦畢移
    轉登記，使光鎂公司無法辦理移轉登記，因認被告等涉犯刑
    法第356條毀損債權罪嫌云云。
二、按犯罪之被害人，得為告訴，刑法第356條之罪，須告訴乃
    論，告訴，得委任代理人行之，委任應提出委任書狀於檢察
    官或司法警察官，告訴或請求乃論之罪，未經告訴者，應諭
    知不受理之判決。刑事訴訟法第232條、第236條之1、第303
    條第3款、刑法第357條分別定有明文。經查，卷附告訴狀載
    明告訴人光鎂公司委任崔駿武律師代理提出告訴（偵卷第11
    6頁），故應有光鎂公司出具之委任狀，告訴始為適法，惟
    遍查卷內並無此書狀，其告訴顯不合法，與未經告訴無異。
    卷內固有乙○○以其個人名義所出具之委任狀（他卷第3頁
    ），然該委任狀係乙○○告發被告2人涉犯刑法第214條罪嫌
    ，與本案毀損債權罪嫌無涉，縱乙○○為光鎂公司負責人，
    亦應以光鎂公司為委任人，以己為光鎂公司代表人身分出具
    委任狀，乙○○本人並非因毀損債權犯罪直接受害之人，顯
    無告訴權，亦無委任告訴代理之權，是本案未經合法告訴，
    應諭知不受理判決。
據上論斷，應依刑事訴訟法第452條、第284條之1、第299條第1
項前段、第303條第3款，刑法第2條第1項前段、（修正前）第28
條、第214條、第18條第3項、（修正後）第41條第1項前段，廢
止前罰金罰鍰提高標準條例第2條，現行法規所定貨幣單位折算
新臺幣條例第2條，中華民國九十六年罪犯減刑條例第2條第1項
第3款、第7條、第9條，刑法施行法第1條之1第1項、第2項前段
，判決如主文。
本案經檢察官郭騰月到庭執行職務。
中    華    民    國    98    年    10    月    23    日
                    臺灣臺北地方法院刑事第14庭
                              法  官  陳琪媛
以上正本證明與原本無異
如不服本判決應於送達後10日內向本院提出上訴狀
                              書記官  陳豪達
中    華    民    國    98    年    10    月    23    日
中華民國刑法第214條
明知為不實之事項，而使公務員登載於職務上所掌之公文書，足
以生損害於公眾或他人者，處3年以下有期徒刑、拘役或5百元以
下罰金。


司法院資訊處製作；財團法人民間司法改革基金會備份。
